臺灣高雄地方法院刑事判決　　　　　　　99年度易字第2332號
公　訴　人　臺灣高雄地方法院檢察署檢察官
被　　　告　廖姿嬅
　　　　　　林煌屏
共　　　同
選任辯護人　蔡晉祐律師
　　　　　　蔡祥銘律師
上列被告因侵占案件，經檢察官提起公訴（98年度偵字第35291
號），本院判決如下：
    主  文
廖姿嬅、林煌屏均無罪。
    理  由
一、公訴意旨略以：被告廖姿嬅係址設高雄市○○區○○路652
    號1 樓大福茶坊有限公司（下稱大福公司）之負責人，與被
    告林煌屏為夫妻。緣大福公司於民國98年7 月1 日與址設高
    雄市○鎮區○○路9 號1 樓之告訴人水嗏淵有限公司（下稱
    水嗏淵公司）簽訂「水嗏淵」特許加盟合約書（下稱加盟合
    約書），加入水嗏淵時尚茶舖之連鎖體系，並約定由告訴人
    提供該公司所有，如附表所示之設備，供大福公司經營茶飲
    銷售業務，合作期限自該日起至103 年6 月1 日止。嗣大福
    公司因經營不善，於98年9 月底即停止營業，詎被告廖姿嬅
    與被告林煌屏竟共同基於意圖為自己不法所有之犯意聯絡，
    於98年10月間某日，以變易持有為所有之意思，共同將如附
    表所示之設備變賣予不知情之如附表所示之人，而將所得金
    額侵占入己，因認被告廖姿嬅、林煌屏涉有刑法第335 條第
    1 項侵占罪嫌。
二、按犯罪事實應依證據認定之，無證據不得認定犯罪事實；又
    不能證明被告犯罪，應諭知無罪之判決，刑事訴訟法第154
    條第2 項、第301 條第1 項分別定有明文。再按刑事訴訟法
    上所謂認定犯罪事實之證據，係指足以認定被告確有犯罪行
    為之積極證據而言，如未能發現相當證據或證據不足以證明
    ，自不能以推測或擬制之方法，以為裁判基礎。而認定不利
    於被告之事實，須依積極證據，苟積極證據不足為不利被告
    之認定時，即應為有利於被告之認定，更不必有何有利之證
    據；又認定犯罪事實所憑之證據，雖不以直接證據為限，間
    接證據亦包括在內，然而無論直接證據或間接證據，其為訴
    訟上之證明，須於通常一般之人均不致有所懷疑，而得確信
    其為真實之程度者，始得據為有罪之認定，倘其證明尚未達
    到此一程度，而有合理之懷疑存在，無從使事實審法院得有
    罪之確信時，即應由法院為諭知被告無罪之判決。亦即若證
    據資料在經驗科學上或論理法則上尚有對被告較為有利之存
    疑，而無從依其他客觀方法排除此項合理之可疑，即不得以
    此資料作為斷罪之基礎，且刑事訴訟制度受「倘有懷疑，即
    從被告之利益為解釋」、「被告應被推定為無罪」之原則所
    支配，故得為訴訟上之證明者，無論為直接或間接證據，須
    客觀上於一般人均不致有所懷疑而達於確信之程度者，始可
    據為有罪之認定，倘其證明尚未達於「確信」之程度，而有
    合理可疑存在時，即難據以為被告不利認定，換言之，在法
    律判斷上，即不能為被告有罪之認定。又告訴人之告訴，係
    以使被告受刑事追訴為目的，是其陳述是否與事實相符，仍
    應調查其他證據以資審認，告訴人之陳述如無瑕疵，且就其
    他方面調查又與事實相符，固足採為科刑之基礎，倘其陳述
    尚有瑕疵，則在未究明前，自不得遽採為論罪科刑之根據（
    最高法院52年臺上字第1300號、61年臺上字第3099號判例參
    照）。
三、公訴意旨認被告廖姿嬅、林煌屏涉有侵占罪嫌，無非係以告
    訴代理人馬萱澄、劉靜諭於偵查中之指述，及加盟合約書、
    設備清單、沖漲資料、分類廣告委刊證明單、估價單、勘驗
    筆錄各1 份及照片4 張等，為其論據。訊據被告廖姿嬅、林
    煌屏固均坦承有將除附表編號1 、8 、9 、15、17所示以外
    之物品變賣之事實，惟均堅決否認有何侵占犯行，被告2 人
    均辯稱：變賣之物品雖然是告訴人提供的，但是屬於大福公
    司的，因伊無法繼續營業，且總店亦不再供貨，乃決定營業
    到98年9 月30日，請公司處理，但告訴人告知不克前往處理
    ，而房東請伊盡快處理屋內物品以便出租給他人，伊只好自
    行處理等語（見本院卷一第19頁反至第21頁）。
四、經查：
（一）按被告以外之人於偵查中向檢察官所為陳述，除顯有不可
      信之情況者外，得為證據，刑事訴訟法第159 條之1 第2
      項定有明文。偵查中對被告以外之人所為之偵查筆錄，性
      質上係屬傳聞證據，惟現階段刑事訴訟法規定檢察官代表
      國家偵查犯罪、實施公訴，依法其有訊問被告之權，證人
      且須具結，而實務運作時，檢察官偵查中向被告以外之人
      所取得之陳述，原則上均能遵守法律規定，不致違法取供
      ，其可信度極高，職是，本件證人劉靜諭、馬萱澄於偵查
      中檢察官以證人身分予以訊問，並經依法具結在卷，且無
      證據顯示檢察官在偵查時有不法取供之情形，亦查無證據
      顯示有顯不可信之情況，是揆諸前揭說明，上開證人於偵
      查中之證述，均具有證據能力。次按被告以外之人於審判
      外之言詞或書面陳述，除法律有規定者外，不得作為證據
      ；被告以外之人於審判外之陳述，雖不符刑事訴訟法第15
      9 條之1 至同條之4 之規定，而經當事人於審判程序同意
      作為證據，法院審酌該言詞陳述或書面陳述作成時之情況
      ，認為適當者，亦得為證據。當事人、代理人或辯護人於
      法院調查證據時，知有刑事訴訟法第159 條第1 項不得為
      證據之情形，而未於言詞辯論終結前聲明異議者，視為有
      前項之同意，刑事訴訟法第159 條第1 項、第159 條之5
      分別定有明文。查本判決所引用之各項據以認定事實之傳
      聞證據，被告廖姿嬅、林煌屏、辯護人及公訴人於本院言
      詞辯論終結前，均不爭執而未曾聲明異議，本院審酌該等
      言詞及書面陳述作成時之情況，並無出於任意性或不正取
      供，或違法或不當情事，且客觀上亦無不可信之情況，堪
      認為適當，揆諸前開說明，依法均有證據能力，合先敘明
      。
（二）告訴人水嗏淵公司與大福公司於98年7 月1 日簽訂加盟合
      約書，同意大福公司加入水嗏淵時尚茶舖之連鎖體系，並
      約定由水嗏淵公司提供如附表編號1 至編號7 、編號10至
      編號14、編號16所示之設備，供大福公司經營茶飲銷售業
      務，合作期限自該日起至103 年6 月1 日止。嗣大福公司
      因不堪虧損，於98年9 月底結束營業，於98年10月間將附
      表編號2 至編號7 、編號10至編號14、編號16所示之設備
      ，變賣予不知情如附表所示之人，並未終止加盟合約等情
      ，為被告廖姿嬅、林煌屏所不否認，核與證人即水嗏淵公
      司代理人馬萱澄、劉靜諭於偵查中、本院審理時陳述屬實
      （見98年度偵字第35291 號卷第63頁至第64頁、本院卷一
      第20頁反至第21頁），復有98年7 月1 日加盟合約書、公
      證書、自由時報2009年10月5 日、9 日房地綜合資訊版、
      吉成專業冷凍餐飲設備98年10月29日估櫥單、估價單各1
      份、現場照片7 張（見98年度偵字第35291 號卷第4 頁至
      第13頁、第17頁至第20頁、本院卷二第48頁至第49頁、第
      68頁至第69頁）在卷可稽，是上開事實，首堪認定。
（三）告訴代理人雖指述被告未經告訴人之同意，即變賣告訴人
      所有，如附表所示之設備云云。然查，附表編號15、17所
      示之13L 茶桶5 個及電磁爐3 個係以大福公司名義購入的
      等情，業據被告林煌屏於本院準備程序時供陳在卷（見本
      院卷一第19頁反），核與告訴人之代表人馬萱澄於本院準
      備程序時陳稱：附表編號15、17所示之物確實不是告訴人
      提供的等語（見本院卷一第20頁反）相符，是告訴人提供
      之設備僅係附表編號1 至編號14、編號16所示之設備（下
      稱系爭設備）無訛，此部分事實，先予認定。又大福公司
      係以「半直營店模式」加入告訴人所建立及營運之「水嗏
      淵時尚茶舖」連鎖體系等情，此有加盟合約書1 份（見98
      年度偵字第35291 號偵卷第6 頁至第13頁）在卷可稽，而
      觀諸該合約書第3 條之資金比例＆盈虧責任：「甲方（即
      告訴人）：佔30％，以負責提供大型設備為主（點餐吧台
      ＋茶吧冷藏工作台＋6 尺冷藏工作台＋製冰機＋外部招牌
      等）資本。乙方（即大福公司）：佔70％，甲方責任外之
      它項費用（原料、生材器具、耗材、雜項、人事、房租等
      ）。」等語，足見大福公司係以其自身出資70％，加上告
      訴人出資30％之「半直營店」結構模式，加入水嗏淵時尚
      茶舖，經營茶飲銷售之業務無訛。又出資之總類不一而足
      ，或為現金出資，或為動產、不動產之現物出資，而本案
      告訴人確係以提供大型設備之現物出資方式，成為大福公
      司之股東，此觀加盟合約書第3 條第1 款：「甲方提供之
      設備等，確實已超出30％」至明。再加盟合約書第3 條第
      2 款、第4 款、第5 款、第7 款分別約定：「【二】經協
      商甲、乙雙方同意雙方合作：營利、虧損均依持股比例作
      業…」、「【四】營利：每次取50％紅利依持股比例發放
      為開店設備成本回收，取30％依比例發放為分紅，餘20％
      留做公司緊急預備金使用，並依上述比例核發之…」、「
      【五】虧損：以公司之緊急預備金計入作業，不足者每月
      5 日通知甲、乙雙方，雙方應於7 日依持股比例匯入公司
      指定帳戶，以利公司財務正常運作」、「【七】如乙方確
      認已有獨立能力，有權提出買回30％持股…即可恢復為單
      純加盟店資格」等語，可知大福公司之茶飲銷售業務係由
      大福公司、告訴人各自出資合作經營，大福公司如有營利
      或虧損，亦按渠等持股之比例為之，倘大福公司欲獨立經
      營，則須買回告訴人30％之持股，以恢復為單純加盟店資
      格，益徵大福公司屬特許加盟之「半直營店模式」，告訴
      人係以提供系爭設備作為出資，取得大福公司30％之持股
      乙節，應屬非虛。從而，系爭設備雖係告訴人所提供，惟
      該設備既作為告訴人之出資項目，告訴人業已喪失系爭設
      備之所有權，是其所有權屬大福公司所有，應堪認定。至
      加盟合約書第22條第2 款第3 點雖約定：「本合約終止、
      解除或失效後，乙方應即為下列行為：返還甲方所交付乙
      方列入保管人保管之各種用品、手冊、資料（含客戶資料
      ）、招牌、設計圖等物件。惟乙方為履行本契約而以自己
      費用購買之一切物品，所有權均歸屬乙方，甲方自無需負
      擔返還責任」等語，純係用以約定合約終止、解除或失效
      後，大福公司所有之各項物品、財產應由何方歸屬，由何
      方取回之問題，蓋果如告訴人提供之設備，所有權仍屬告
      訴人，大福公司以自己費用購買之物品，所有權屬大福公
      司，則焉有於合約中復特別明訂合約終止、解除或失效後
      ，乙方以自己費用購買之物品，所有權均歸屬乙方之必要
      ；況遍查加盟合約書各條款，均未有告訴人提供之大型設
      備，其所有權仍歸屬告訴人之約定，無從憑此而遽認系爭
      設備係屬告訴人所有。從而，系爭設備既係大福公司所有
      ，被告廖姿嬅、林煌屏於合約終止、解除或失效前，將該
      等設備予以變賣，乃屬處分大福公司財產之行為，自無變
      易持有為所有之意思，被告2 人前揭行為與侵占之構成要
      件尚屬有間，不得據此而以刑事侵占罪責相繩。
（四）又大福公司因不堪虧損，於98年10月9 日告知告訴人欲退
      出加盟，告訴人未表同意，雙方遂進行協議等情，有大福
      公司98年8 月、9 月應付帳款清單、98年7 月至9 月總部
      應付％明細表、合作金庫98年9 月9 日及10月13日存款憑
      單影本、98年10月16日李文禎、黃如流、黃小舫律師聯合
      事務所函及各項支出憑證各1 份（見98年度偵字第35291
      號偵卷第14頁至第16頁、第45頁至第52頁、本院卷二第41
      頁至第67頁）附卷可查，並經臺灣高雄地方法院檢察署於
      99年4 月1 日勘驗98年9 月21日大福公司閉店會談光碟2
      張，製作錄音譯文屬實，此有勘驗筆錄1 份（見98年度偵
      字第35291 號偵卷第99頁至第100 頁反）在卷足參，堪認
      上開事實，應屬非虛。而細繹上開錄音光碟之對話內容：
      「A 女（即劉靜諭）：怎麼做我不知道，我沒有腹案，那
      你說要談你要現在就要談嘛，我說那你就要登報，我不知
      道你後來到底有沒有登，啊有沒有人來看，我不知道。B
      女（即大福公司人員）：因為盤我們也不知道要賣給，像
      金額，對啊，是多少」、「A 女：那再來這個月還是以這
      整30% 也是要照這樣去攤提，我們1 、2 腳（1 、2 腳為
      音譯）已經沒有錢了，…要怎樣去攤提，你說喔我們如果
      說要盤就以盤出去的價格，如果是整個盤就是總金額去攤
      提掉他的% 數。A 男：如果盤的掉的話（即被告林煌屏）
      。A 女：對。A 男：現場所有的東西都可以嗎。A 女：你
      整店盤的話當然就是這樣子盤啊」等語，可知被告林煌屏
      與告訴人間就大福公司結束營業後，系爭設備如何處置，
      金額如何攤提等事項進行協議時，雖最終未能談妥雙方虧
      損營業額分擔之比例，然告訴代理人劉靜諭業已表明應由
      大福公司自行登報，以盤讓、變賣店內全部設備，足見上
      開設備雖係告訴人所提供，惟其所有權已歸大福公司所有
      ，否則告訴人大可直接取回該設備即可，何須由大福公司
      盤讓他人後，再行結算雙方攤提比例，而生告訴人負擔比
      例究應多少之紛爭？況被告廖姿嬅、林煌屏變賣系爭設備
      後，係將所得列為大福公司收入項目，用以支付結束營業
      後，廢棄物清理、店鋪水電拆除等回復原狀之相關費用，
      此有大福公司收支明細表、報價單各1 份（見本院卷二第
      50頁至第64頁）在卷可稽，亦徵被告2 人並無意圖為自己
      不法之所有，變易持有為所有之主觀犯意，渠等上開所辯
      ，尚非不可採信。至被告廖姿嬅、林煌屏變賣系爭設備後
      ，其變賣所得如何分配，僅屬民事糾紛，宜循民事訴訟途
      徑加以解決，無從以此即認被告2 人有侵占之犯行。
五、綜上所述，檢察官所舉上開證據，未能證明被告廖姿嬅、林
    煌屏有何意圖為自己不法之所有，而侵占附表所示之物之情
    ，是檢察官提出之證據，或其指出證明之方法，未能使本院
    之心證達到確信其為真實之程度，應認舉證尚有不足，依刑
    事訴訟制度「倘有懷疑，即從被告之利益為解釋」、「被告
    應被推定為無罪」之原則，即難據以為被告2 人不利之認定
    。此外，復查無其他積極證據，足資認定被告2 人有何侵占
    犯行，自屬不能證明被告2 人犯罪，依首開說明，即應為被
    告廖姿嬅、林煌屏無罪之諭知。
據上論斷，應依刑事訴訟法第301 條第1 項，判決如主文。
本案經檢察官鄧怡君到庭執行職務。
中    華    民    國  100     年    2     月    10    日
                  刑事第七庭    審判長法  官  陳  箐
                                      法  官  廖華君
                                      法  官  簡佩珺
以上正本證明與原本無異。
如不服本判決應於收受送達後十日內向本院提出上訴書狀，並應
敘述具體理由；其未敘述上訴理由者，應於上訴期間屆滿後二十
日內向本院補提理由書（均須按他造當事人之人數附繕本）「切
勿逕送上級法院」。
中    華    民    國   100    年    2     月    10    日
                                      書記官  蕭家玲
 附 表
┌──┬──────────────┬──────────┐
│編號│ 品項                       │盤讓對象            │
├──┼──────────────┼──────────┤
│ 1  │外部招牌1式                 │不詳                │
├──┼──────────────┼──────────┤
│ 2  │10尺雙槽冷藏工作台+ 上架1 個│李淑玲              │
├──┼──────────────┼──────────┤
│ 3  │6 尺冷藏工作台冰箱1 台      │吉成冷凍餐飲設備    │
├──┼──────────────┼──────────┤
│ 4  │冷凍水箱1台                 │李淑玲              │
├──┼──────────────┼──────────┤
│ 5  │垃圾桶1個                   │吉成冷凍餐飲設備    │
├──┼──────────────┼──────────┤
│ 6  │偉志牌熱水機（煮茶用大型的）│吉成冷凍餐飲設備    │
│    │1 台                        │                    │
├──┼──────────────┼──────────┤
│ 7  │全新+ 中古水泥槽各1 台      │不詳                │
├──┼──────────────┼──────────┤
│ 8  │愛惠普淨水機1台             │不詳                │
├──┼──────────────┼──────────┤
│ 9  │紫外線殺菌機1台             │不詳                │
├──┼──────────────┼──────────┤
│10  │果糖定量機（一般型）1 台    │李淑玲              │
├──┼──────────────┼──────────┤
│11  │咖啡渣盒1個                 │不詳                │
├──┼──────────────┼──────────┤
│12  │點餐台1台                   │吉成冷凍餐飲設備    │
├──┼──────────────┼──────────┤
│13  │中古封口機2台               │真實姓名、年籍不詳之│
│    │                            │「楊小姐」          │
├──┼──────────────┼──────────┤
│14  │八封台子（吧台）            │吉成冷凍餐飲設備    │
├──┼──────────────┼──────────┤
│15  │13L茶桶5個                  │吉成冷凍餐飲設備    │
├──┼──────────────┼──────────┤
│16  │儲冰槽                      │吉成冷凍餐飲設備    │
├──┼──────────────┼──────────┤
│17  │電磁爐3個                   │吉成冷凍餐飲設備    │
└──┴──────────────┴──────────┘